【裁判字號】    95,訴,530
【裁判日期】    950911
【裁判案由】    清償債務等
【裁判全文】
臺灣臺北地方法院民事判決               95年度訴字第530號
原      告  甲○○
訴訟代理人  黃秀珠律師
複  代理人  李耀馨律師
被      告  乙○○
上列當事人間請求清償債務等事件，本院於民國95年8月23日言
詞辯論終結，判決如下：
    主  文
原告之訴及假執行之聲請均駁回。
訴訟費用由原告負擔。
    事實及理由
一、本件原告原起訴依消費借貸法律關係請求被告返還借款新台
    幣（下同）15萬元，及依債務不履行之損害賠償請求權請求
    被告給付110萬9,776元，嗣訴訟中，就上開依債務不履行之
    損害賠償請求權請求部分，變更為依兩造口頭成立被告向原
    告借用信用卡並約定被告負擔信用卡帳單費用之契約，請求
    被告履行契約義務之請求權請求，屬訴訟標的之變更，惟其
    請求之基礎事實同一，依民事訴訟法第255條第1項第2款規
    定，應予准許，合先敘明。
二、原告主張：
（一）兩造於民國86年2月24日結婚，婚後因被告信用不佳，無
      法申請信用卡使用，故被告情商原告能申請信用卡交予被
      告使用，而刷卡之帳款由被告負責繳納，原告礙於夫妻情
      分，同意被告之要求，於是原告與被告成立口頭契約，約
      定由原告向銀行申請信用卡，交由被告使用，刷卡之帳款
      應由被告負擔，被告每月應依據信用卡帳單負責向銀行繳
      納應付之全數帳款，不得損害原告之信用。因此，自87年
      起，原告陸續向台新銀行、遠東銀行、安信信用卡公司申
      請3張信用卡交予被告使用。詎被告為依兩造約定履行，
      僅繳納部分應繳金額，債務餘額因信用卡高額循環利息迅
      速增加，倒置原告名下上述信用卡債務高達100多萬元，
      之後，被告甚至連最低應繳金額亦拒不繳納，造成違約之
      紀錄，使原告之信用卡遭受極大之損害，原告因接獲銀行
      催款之通知，為避免損害擴大，不得已只好代為繳納帳款
      。原告上開行為業已違反兩造間約定應由被告負擔信用卡
      帳單費用之契約，原告自得依兩造約定請求被告償還。按
      原告代被告繳納之款項為：（一）94年11月份代繳遠東及
      台新銀行信用卡帳款最低應繳金額，分別為2萬5,414元及
      1萬9,000元，共計4萬4,414元；（二）另被告積欠台新銀
      行、遠東銀行、安信信用卡公司等3張信用卡之卡債，分
      別為54萬9,043元、26萬9,958元、24萬6,361元，合計為
      106萬5,362元。上開兩項金額合計為110萬9,776元。爰依
      兩造約定被告負擔信用卡帳單費用之契約，請求被告如數
      給付。
（二）又被告於94年8月30日向原告借款15萬元，原告於同年8月
      31日在原告之華南商業銀行營業部000-00-000000-0帳戶
      將借款金額匯入被告於安泰商業銀行世貿分行0000000000
      0000之帳戶內，兩造約定借貸期間為1個半月，清償日應
      為94年10月15日，詎被告屆期未為清償，屢經催討，置之
      不理。爰依消費借貸之法律關係請求被告如數返還借款。
（三）綜上，聲明：1、被告應給付原告125萬9,776元，及自起
      訴狀繕本送達之翌日起至清償日止，按年息5％計算之利
      息；2、願供擔保，請准宣告假執行。
三、被告則以：
（一）系爭信用卡是原告自己申辦，與被告無關，原告交付被告
      使用已行之有年，費用雖均為被告繳納，但兩造間並未約
      定系爭信用卡帳款應由被告負擔，94年11月13日之後之費
      用被告未再繳納，原告主張其代繳部分及積欠銀行款項應
      由被告負擔，並無理由。按兩造為夫妻，且為法定財產制
      ，大都花費皆為家庭開支，而被告除了還要支付大小兩女
      兒，自出生以來之每月保母費用，舉凡小女兒出生之臍帶
      血等... 費用，信用卡部分僅為家庭開支之一部分，依民
      法第1003號之1規定家庭生活費用之分擔方式指出，家庭
      費用，除法律或契約另有約定外，由夫妻各依經濟能力、
      家事勞動或其他情事分擔之，因前項費用所生之債務，由
      夫妻連帶則責任。
（二）原告主張被告向其借款15萬元，並非事實，亦無借據，而
      系爭15萬元是用來安家95年度被告及大小女兒一整年之安
      家費用，此原告於94年11月6日晚間在被告母親面前業已
      表明，另在原告聲請酌定子女事件，家事法院民事裁定（
      94年度家聲字第585號）中亦提及，原告於94年11月20日
      因派任華南銀行新加坡分行就職報到，此項人事變動原告
      在94年8月已知悉，故被告才向原告提出須先安家及申請
      外傭照顧條件。
（三）原告與被告結婚至今每月薪資除了支付其婚前與銀行的房
      貸和家中水電、瓦斯、電話、保險和保全費用，大女兒安
      親班費用在其就讀幼稚園時才開始支付，在此期間原告從
      未對被告與大小女兒，舉凡吃飯家中雜物開銷和衣物添購
      等部分支出，均要被告自行打理，甚至透過律師向被告表
      示要被告來分擔，毫無一家之主應負擔責任之態度，倒置
      雙方常未加中財務支配爭吵不斷，原告對被告與女兒幾乎
      不提供金錢照顧，表態其自己經濟條件不佳，然其確有能
      力把錢借給朋友，還有於94年11月15日一聲不響離家，連
      道別都沒有，狠心丟下原告及兩個年幼女兒，情何以堪？
（四）綜上，原告請求為無理由。並聲明；原告之訴駁回。
四、兩造不爭執之事實：
（一）兩造於86年2月26日結婚，原告有交付3張以原告名義申辦
      之信用卡（台新銀行新光三越VISA卡、遠東銀行MASTER卡
      、安信銀行VISA卡）予被告使用，3張信用卡費用於94年
      11月前由被告繳付。
（二）原告於94年8月31日有匯款15萬元至被告之帳戶。
（三）原告於94年11月被外派至新加坡工作。
五、兩造之爭點及論述：
    本件兩造所爭執之處，應在於兩造是否有約定系爭信用卡帳
    單費用應由被告負擔？原告匯款15萬元予被告，是否為被告
    向原告借款？以下分述之：
（一）有關兩造是否有約定系爭信用卡帳單費用應由被告負擔部
      分：
      按民事訴訟如係由原告主張權利者，應先由原告負舉證之
      責，若原告先不能舉證，以證實自己主張之事實為真實，
      則被告就其抗辯事實即令不能舉證，或其所舉證據尚有疵
      累，亦應駁回原告之請求。又請求履行債務之訴，除被告
      自認原告所主張債權發生原因之事實外，應先由原告就其
      主張此項事實，負舉證之責任，必須證明其為真實後，被
      告於其抗辯事實，始應負證明之責任，此為舉證責任分擔
      之原則（最高法院17年上字第917號、43年台上字第377號
      判例參照）。查本件原告依兩造間約定系爭信用卡帳款應
      由被告負擔之契約請求被告履行給付，被告既否認兩造間
      有此約定之事實，依上說明，即應由原告就其主張之「兩
      造有此約定」關係，負舉證之責任。惟原告就其主張並未
      舉證以實其說，且按兩造為夫妻，關於共同生活家庭費用
      之分擔，本由夫妻各依其經濟能力、家務勞動或其他情事
      分擔之，所生之債務，由夫妻負連帶責任（民法第1003條
      之1參照），原告又未舉證兩造間就家庭生活開支有特別
      約定何人負擔何項，且丈夫為妻子處理家庭生活開支所需
      ，由己申辦信用卡交由妻子使用，仍由丈夫負擔信用卡帳
      款者，大有人在，亦不能僅以被告曾繳交系爭3張信用卡
      帳款一節，遽認兩造有約定系爭3張信用卡帳款應由被告
      負擔之情事。原告就其主張「兩造有此約定」之事實既無
      法舉證證明，且有違常情，則原告本此約定請求被告為給
      付，即屬無理。
（二）有關原告匯款15萬元予被告，是否為被告向原告借款部分
      ：
      按當事人主張有金錢借貸關係存在，須就其發生所須具備
      之特別要件即金錢之交付與借貸意思表示相互一致負舉證
      責任。而交付金錢之原因多端，或為買賣，或為贈與，或
      因其他之法律關係而為交付，非謂一有金錢之交付，即得
      推論授受金錢之雙方當然為消費借貸關係。若僅證明有金
      錢之交付，未證明借貸意思表示互相一致者，尚不能認有
      金錢借貸關係存在。查本件原告請求被告清償系爭借款，
      被告既未就原告主張其交付系爭款項為消費借貸款之事實
      自認，依上說明，即應由原告就其主張之「消費借貸」關
      係，負舉證之責任。惟原告就其主張並未舉證以實其說，
      且如前所述，兩造為夫妻，丈夫交錢給妻子用以支付家庭
      生活費用，乃屬常情，況系爭款項倘係借款，兩造間就該
      借款之清償日期、清償方式、利息有無等項，究為如何意
      思合致之約定，原告均未舉證證明。綜此，原告主張系爭
      款項係借款，難信屬實。從而，原告本於消費借貸之法律
      關係請求被告返還，亦屬無據。
六、綜上所述，原告本於兩造間約定系爭3張信用卡帳款應由被
    告負擔之契約及消費借貸之法律關係，請求被告給付125萬
    9,776元，及自起訴狀繕本送達之翌日起至清償日止，按年
    息5％計算之利息，為無理由，應予駁回。而其假執行宣告
    之聲請亦失所附麗，應併予駁回。
七、本件為判決基礎之事證已臻明確，兩造所為之其他主張、陳
    述並所提之證據，經審酌後，認均與本件之結論無礙，不再
    一一論述，併予敘明。
八、訴訟費用負擔之依據：民事訴訟法第78條。
中    華    民    國    95    年    9    月    11     日
                     民事第六庭    法  官  曾部倫
以上正本係照原本作成
如對本判決上訴，須於判決送達後20日內向本院提出上訴狀
中    華    民    國    95    年    9     月    12    日
                                    書記官  謝梅琴


司法院資訊處製作；財團法人民間司法改革基金會備份。
